【裁判字號】    98,交聲更,4
【裁判日期】    981030
【裁判案由】    違反道路交通管理處罰條例聲明異議
【裁判全文】
臺灣苗栗地方法院交通事件裁定         98年度交聲更字第4號
原處分機關  交通部公路總局新竹區監理所苗栗監理站
異  議  人
即受處分人  甲○○
上列異議人即受處分人因違反道路交通管理處罰條例案件，對於
交通部公路總局新竹區監理所苗栗監理站於中華民國97年12月25
日以竹監苗字第裁54-Z00000000號裁決書所為之處分（原舉發案
號：內政部警政署國道公路警察局公警局交字第Z00000000 號）
關於罰鍰及吊扣駕駛執照部分聲明異議（另關於施以道安講習部
分未據聲明異議），經本院於98年3 月30日以98年度交聲字第2
號裁定後，原處分機關不服提起抗告，經臺灣高等法院臺中分院
於98年5 月7 日以98年度交抗字第479 號裁定將原裁定關於罰鍰
部分撤銷發回本院（關於吊扣駕駛執照部分則經駁回抗告而確定
），本院裁定如下：
    主  文
原處分關於罰鍰新臺幣伍萬貳仟伍佰元部分撤銷。
前項撤銷部分，甲○○處罰鍰新臺幣肆萬貳仟伍佰元。
    理  由
一、原處分（關於罰鍰部分）意旨略以：異議人即受處分人於民
    國97年6 月12日13時30分許，駕駛車牌號碼270-GS號營業大
    貨車，行經國道一號高速公路北上120 公里處，為內政部警
    政署國道公路警察局第二警察隊警員掣單舉發「於左述時地
    經酒精測試器測試，測試值為0.92MG/L，標準值為0.25MG/L
    ，超過0.67MG/L」違規，依道路交通管理處罰條例第35條第
    1 項第1 款規定舉發違規，異議人於97年12月25日到案提出
    陳述不服，爰依道路交通管理處罰條例第35條第1 項第1 款
    暨舉發違反道路交通管理事件統一裁罰標準及處理細則第41
    條規定，裁處異議人罰鍰新臺幣（下同）52,500元等語。
二、聲明異議（關於罰鍰部分）意旨略以：臺灣苗栗地方法院檢
    察署檢察官已為緩起訴處分，已罰1 萬元整至苗栗縣觀護志
    工協進會，故苗栗監理站不應再罰52,500元，以符一事不二
    罰，為此向法院提出聲明異議，請求撤銷原處分關於罰鍰部
    分等語。
三、按汽車駕駛人，駕駛汽車經測試檢定酒精濃度超過規定標準
    者，處新臺幣15,000元以上60,000元以下罰鍰，並當場移置
    保管該汽車及吊扣其駕駛執照1 年；汽車駕駛人，經裁判確
    定處以罰金低於本條例第92條第3 項所訂最低罰鍰基準規定
    者，應依本條例裁決繳納不足最低罰鍰之部分，道路交通管
    理處罰條例第35條第1 項第1 款、第8 項分別定有明文。又
    汽車駕駛人飲用酒類或其他類似物後，吐氣所含酒精濃度超
    過每公升0.25毫克或血液中酒精濃度超過百分之0.05以上者
    ，不得駕車，為道路交通安全規則第114 條第2 款所明訂。
    再按，酒後駕車經檢察官為緩起訴處分，並命被告向公益團
    體捐款或提供義務勞務者，被告係履行檢察官為緩起訴處分
    命令，此等命令名義上雖非刑罰，但仍是一種特殊的處遇措
    施，造成被告之財產減少或義務增加，性質上亦屬干預人民
    自由之處分，與刑事制裁無異，實質上為刑事處罰。故檢察
    官為緩起訴處分並命向公益團體捐款者，其捐款解釋上亦屬
    道路交通管理處罰條例第35條第8 項所規定之罰金，監理機
    關雖不得再為行政裁罰，惟若行為人所支付之緩起訴處分金
    ，未達道路交通管理處罰條例第92條第3 項所訂最低罰鍰基
    準規定者（依違反道路交通管理事件統一裁罰基準表之規定
    ，駕駛人違反處罰條例第35條第1 項第1 款之規定，其吐氣
    所含酒精濃度超過每公升0.55毫克以上者，大型車之最低罰
    鍰為52,500元），依該條例第35條第8 項之規定，即須補繳
    不足最低罰鍰之部分，始為適法。如一方面認為行為人依檢
    察官緩起訴處分命令而為金錢給付，與受刑事處罰無異，依
    行政罰法第26條之規定，監理機關不得再行裁罰；一方面卻
    又認為該等金錢給付不屬於道路交通管理處罰條例第35條第
    8 項所定罰金，無需依該項規定補繳不足最低罰鍰部分之差
    額，理由顯有矛盾。且若緩起訴捐款金額低於最低罰鍰金額
    ，亦有失公平（臺灣高等法院暨所屬法院97年法律座談會刑
    事類提案第39號研討結果參照）。又參照道路交通管理處罰
    條例於94年間修正之立法過程，主管機關交通部就有無違反
    所謂「一事不二罰」之質問，曾表示見解認為：違反行政法
    上義務而受罰鍰、沒入或其他種類行政罰之處罰時，適用本
    法。「但其他法律有特別規定者，從其規定」，又道路交通
    管理、處罰，依本條例規定；本條例未規定者，依其他法律
    規定，行政罰法第1 條、道路交通管理處罰條例第2 條分別
    定有明文，可見有關道路交通之管理、處罰，應優先適用道
    路交通管理處罰條例，故相對於道路交通管理處罰條例，行
    政罰法應係屬於普通法之關係，是援依道路交通管理處罰條
    例第35條第8 項規定，命補繳不足最低罰鍰部分之差額，於
    法適用次序層次上，應無違反行政罰法第26條前段所謂一事
    不二罰之原則。況就此問題，如採取一事不二罰之作法，恐
    不免會發生移送檢察署、法院處理之案件反而會有罰得越輕
    之反常識狀況，應非立法修正道路交通管理處罰條例第35條
    第8 項之本旨。
四、經查：
  (一)異議人於97年6 月12日13時30分許，駕駛車牌號碼270-GS號
    營業大貨車，行經國道一號高速公路北上120 公里處，經內
    政部警政署國道公路警察局第二警察隊造橋分隊員警攔檢，
    以酒精測試器測得其呼氣酒精濃度達每公升0.92毫克，查獲
    其汽車駕駛人酒精濃度超過標準之違規行為，而依道路交通
    管理處罰條例第35條第1 項第1 款規定，掣單舉發其違規行
    為，並經原處分機關於97年12月25日以竹監苗字第裁54-Z00
    000000號裁決書對其裁處罰鍰52,500元、吊扣駕駛執照12個
    月及施以道安講習；又異議人因前述酒後駕車行為，涉犯公
    共危險之刑事案件，經警報告臺灣苗栗地方法院檢察署偵辦
    後，由該署檢察官於97年8 月31日以97年度偵字第2973號為
    緩起訴處分，諭知緩起訴期間為2 年，並應向財團法人苗栗
    縣觀護志工協進會支付10,000元，並於緩起訴處分確定之日
    起8 個月內，參加1 場酒醉駕車團體諮商輔導，不得再有酒
    醉駕車之行為，該緩起訴處分於97年9 月26日經臺灣高等法
    院臺中分院檢察署以97年度上職議字第5363號處分書駁回再
    議而確定在案，故緩起訴期間自97年9 月26日起至99年9 月
    25日止等事實，為異議人所不爭執，並有前揭內政部警政署
    國道公路警察局舉發違反道路交通管理事件通知單、交通部
    公路總局新竹區監理所苗栗監理站違反道路交通管理事件裁
    決書、臺灣苗栗地方法院檢察署檢察官緩起訴處分書、臺灣
    高等法院臺中分院檢察署處分書及臺灣高等法院被告前案紀
    錄表在卷可稽，均堪認定。
  (二)本件異議人酒精濃度超過規定標準而駕駛動力交通工具之行
    為，同時違反道路交通管理處罰條例第35條第1 項第1 款規
    定及觸犯刑法第185 條之3 之公共危險罪，刑事部分已獲臺
    灣苗栗地方法院檢察署檢察官為緩起訴處分，異議人並依檢
    察官指示之負擔條件，向指定之公益團體支付10,000元，業
    如前述。揆諸上揭說明，應認異議人因本件交通違規行為，
    已受相當於罰金10,000元之刑事處罰，該部分不得再由原處
    分機關裁處罰鍰，惟異議人所支付之緩起訴處分金僅10,000
    元，未達道路交通管理處罰條例第35條第1 項第1 款、違反
    道路交通管理事件統一裁罰基準表所訂最低罰鍰金額52,500
    元，基於公平原則，仍應依道路交通管理處罰條例第35條第
    8 項規定，就異議人所繳納不足最低罰鍰基準額之部分即42
    ,500元部分裁處罰鍰，命其繳納。原處分機關漏未斟酌及此
    ，遽對異議人裁處罰鍰52,500元，自有未洽。
五、綜上所述，異議人確有前述酒精濃度超過規定標準而駕駛動
    力交通工具之違規行為，然異議人之同一違規行為既經檢察
    官為緩起訴處分，並已支付10,000元，而實質上受刑事處罰
    ，自僅得就異議人所繳納緩起訴處分金不足最低罰鍰部分之
    差額予以裁罰。從而，本件異議為有理由，應由本院將原處
    分關於罰鍰部分撤銷，並依道路交通管理處罰條例第35條第
    1 項第1 款、第8 項之規定，另行裁處如主文第2 項所示之
    罰鍰，以資適法。至原處分關於吊扣駕駛執照12個月部分，
    業經本院以98年度交聲字第2 號裁定予以撤銷，改裁處吊扣
    大貨車職業駕駛執照1 年，該部分經原處分機關提起抗告後
    ，已為臺灣高等法院臺中分院以98年度交抗字第479 號裁定
    駁回抗告而確定；原處分關於施以道安講習部分，則未據異
    議人聲明異議，均不在本院審究之範圍內，附此敘明。
六、據上論斷，應依道路交通管理處罰條例第87條第2 項、道路
    交通案件處理辦法第20條前段，裁定如主文。
中    華    民    國    98    年    10    月    30    日
                  交通法庭  法  官  羅貞元
以上正本證明與原本無異。
如不服本裁定，應於裁定送達後5日內向本院提出抗告狀。
                            書記官  王月香
中    華    民    國    98    年    10    月    30    日
附錄法條：
道路交通管理處罰條例第35條第1 項第1 款、第8 項
汽車駕駛人，駕駛汽車經測試檢定有下列情形之一者，處新臺幣
15,000元以上60,000元以下罰鍰，並當場移置保管該汽車及吊扣
其駕駛執照一年；因而肇事致人受傷者，並吊扣其駕駛執照二年
；致人重傷或死亡者，吊銷其駕駛執照，並不得再考領：
一、酒精濃度超過規定標準。
前項汽車駕駛人，經裁判確定處以罰金低於本條例第92條第3 項
所訂最低罰鍰基準規定者，應依本條例裁決繳納不足最低罰鍰之
部分。


司法院資訊處製作；財團法人民間司法改革基金會備份。
